最　高　行　政　法　院　判　決
　　　　　　　　　　　　　　　　　　 96年度判字第00649號
上　訴　人　甲○○
被 上訴 人　財政部高雄市國稅局
代　表　人　乙○○
上列當事人間因綜合所得稅事件，上訴人對於中華民國94年9月
28日高雄高等行政法院94年度訴字第499號判決，提起上訴，本
院判決如下：
　　主  文
上訴駁回。
上訴審訴訟費用由上訴人負擔。
　　理  由
一、本件上訴人民國（下同）91年度綜合所得稅結算申報，列報
    本人及女兒等2人之免稅額計新臺幣（下同）14萬8,000元，
    被上訴人以其中女兒郭智妍不符規定，乃予以剔除免稅額7
    萬4,000元；另上訴人列報列舉扣除額人身保險費4萬8,000
    元、醫藥及生育費30萬7,305元及殘障助理費19萬元，合計
    54萬5,305元，被上訴人以其中人身保險費2萬4,000元、醫
    藥及生育費30萬6,425元及殘障助理費19萬元不符規定予以
    剔除，可列舉扣除金額僅餘2萬4,880元，乃按標準扣除額4
    萬4,000元認列。上訴人就剔除免稅額、醫藥及生育費及殘
    障助理費等部分不服，申經復查結果，未獲變更，遞經訴願
    ，亦遭駁回，上訴人仍表不服，遂就醫藥及生育費之扣除額
    中有關外籍監護費工及電動三輪車修理費之部分提起本件行
    政訴訟。
二、本件上訴人在原審起訴意旨略以：上訴人為重度肢障，因上
    訴人家屬無法幫忙看護，遂聘請殘障助理及外籍監護工進行
    居家照護，中央健保局亦訂有全民健康保險居家照護作業要
    點，將居家照護列為醫療給付項目，足見上訴人所支出之外
    籍監護工薪資，確屬居家照護之醫療費用，而為上訴人生活
    必要費用。然稅捐稽徵機關就機構式照護之費用予以認列，
    為何就相同功能，成本更為低廉之居家照護費用卻不予認列
    ，其差別何在，顯有違平等原則。又上訴人因整日需靠電動
    三輪車行動，故電動三輪車修理費等同一般人之手腳受傷之
    醫藥費般，稅捐稽徵機關既就輪椅修理費予以認列，則電動
    車修理費亦應比照辦理。又縱使上訴人所檢具之證明書非屬
    91年度，然依上訴人之身心障礙手冊亦應同得證明無礙，另
    上訴人所提出之發票，如非由上訴人支付價金，上訴人如何
    取得該發票？依舉證責任分配原則，應由被上訴人舉證推翻
    該物品非由上訴人買受，倘被上訴人無法舉證證明之，被上
    訴人依法自應認列該費用，方符法制。為此請判決撤銷訴願
    決定及原處分關於醫藥及生育費部分，應追認23萬2,626元
    之扣除額等語。
三、被上訴人則以：查上訴人91年度綜合所得稅結算申報，列舉
    扣除醫藥及生育費30萬7,305元，被上訴人以其中電動三輪
    車修理費3,001元及僱用外籍監護工費22萬9,625元計23萬2,
    626元，非屬醫藥及生育費，另7萬3,799元未檢據合法收據
    ，是被上訴人予以剔除30萬6,425元，本無不合。惟被上訴
    人原核定剔除之電動三輪車修理費3,001元，係上訴人於91
    年12月23日購置電動輪椅之專用電池費用，依上訴人主張係
    因身體殘障所裝配之輪椅之支出，是應予追認醫藥及生育費
    3,001元，經重新計算結果可列舉扣除金額僅2萬7,881元小
    於標準扣除額，乃按標準扣除額4萬4,000元認列等語，資為
    抗辯。
四、原審斟酌全辯論意旨及調查證據結果，以：按「(二)列舉扣除
    額：‧‧‧3.醫藥及生育費：納稅義務人及其配偶或受扶養
    親屬之醫藥費及生育費，以付與公立醫院、公務人員保險特
    約醫院、勞工保險特約醫療院、所，或經財政部認定其會計
    紀錄完備正確之醫院者為限。但受有保險給付部分，不得扣
    除。」為行為時所得稅法第17條第1項第2款第2目第3小目所
    明定。次按「護理之家機構及居家護理機構，其屬依法立案
    之公立單位，或與全民健康保險具有特約關係者，由納稅義
    務人檢附該機構出具之收費收據及醫師診斷證明書，依所得
    稅法第17條第1項第2款第2目第3小目之規定，申報醫藥及生
    育費列舉扣除額。」亦經財政部85年10月9日台財稅第85191
    7780號函示解釋在案。次按現行所得稅法對於個人所得之課
    稅，除考慮個人之各種所得以衡量其納稅能力外，更以不同
    之免稅額及扣除額項目之減除，可使相同所得之人，因其個
    人負擔之不同，而負不同之所得稅，俾使綜合所得稅之公平
    性更能充分發揮，以符合量能課稅原則。又憲法第19條規定
    ，「人民有依法律納稅之義務」，乃係指人民有依法律所定
    之納稅主體、稅目、稅率、納稅方法及稅捐減免等項目，負
    繳納稅捐之義務或享受減免稅捐之優惠而言。另涉及租稅事
    項之法律，其解釋應本於租稅法律主義之精神，依各該法律
    之立法目的，衡酌經濟上之意義及實質課稅之公平原則為之
    ，亦經司法院釋字第420號解釋在案。查上訴人自小罹患重
    度肢障，平日需靠電動三輪車行動，固有上訴人提出之身心
    殘障手冊及上訴人親自駕駛電動三輪車到院開庭可資佐證；
    又上訴人本其醫師之專業知識，僱用外籍監護工進行居家照
    護，並幫忙推送上訴人至醫院、診所，為病患執行醫療服務
    ，是項外籍監護工薪資之支付，確屬上訴人生活必要費用。
    惟上訴人所支付之該筆費用，是否符合列舉扣除額中之醫藥
    費用，而可以自其所得總額中減除而享受稅捐之優惠，自應
    參酌所得稅法就相關規定之立法目的而作判斷。茲查，行為
    時所得稅法第17條第1項第2款第2目第3小目規定，係以付與
    公立醫院、公務人員保險特約醫院、勞工保險特約醫療院、
    所，或經財政部認定其會計紀錄完備正確之醫院者為限，始
    得將醫藥費及生育費列為扣除額。而財政部85年10月9日台
    財稅第851917780號函釋係秉持上開原則作成之釋示，符合
    上開法規之意旨。然本件上訴人聘請外籍監護工進行居家照
    護及幫忙上訴人至各醫療院所為病患進行醫療服務，其所支
    出之外籍監護工費用，係由好事多開發有限公司出具證明單
    為憑，既非屬由依法立案之公立單位，或與全民健康保險具
    有特約關係者所開立之收據，抑且，稅捐稽徵機關亦無上訴
    人支付薪資之詳實帳冊可供查核，則被上訴人就上訴人該項
    費用之支出，未准予認列扣除，依法尚無不合。上訴人上開
    主張，即不可採。至於關於電動三輪車修理費3,001元部分
    ，係上訴人於91年12月23日購置電動輪椅之專用電池費用，
    被上訴人於原審法院行準備程序時依上訴人之主張，認該項
    費用係因上訴人身體殘障所裝配輪椅之支出，應予核實認列
    ，並同意追認醫藥費3,001元，然上訴人之醫藥費支出加計
    上開修理費後，經重新計算結果，上訴人於當年度可申報之
    列舉扣除額亦僅2萬7,881元而已，尚小於標準扣除額，惟被
    上訴人原處分既係按標準扣除額4萬4,000元認列，從而被上
    訴人縱同意追認上開電動三輪車之修理費3,001元，其就本
    件之核課處分仍不生影響，是被上訴人所為之此部分原處分
    仍應予維持。訴願決定遞予維持，亦無不合。上訴人訴請撤
    銷此部分訴願決定及原處分等，即不應准許，應予駁回。資
    為其判決之論據。
五、本院按：現行所得稅法對於個人所得之課稅，除考慮個人之
    各種所得以衡量其納稅能力外，更以不同之免稅額及扣除額
    項目之減除，可使相同所得之人，因其個人負擔之不同，而
    負不同之所得稅，俾使綜合所得稅之公平性更能充分發揮，
    以符合量能課稅原則。又憲法第19條規定，「人民有依法律
    納稅之義務」，乃係指人民有依法律所定之納稅主體、稅目
    、稅率、納稅方法及稅捐減免等項目，負繳納稅捐之義務或
    享受減免稅捐之優惠而言。另涉及租稅事項之法律，其解釋
    應本於租稅法律主義之精神，依各該法律之立法目的，衡酌
    經濟上之意義及實質課稅之公平原則為之，亦經司法院釋字
    第420號解釋在案。查所得稅法對殘障人士定有殘障特別扣
    除額，以資保障殘障人士之弱勢之地位，雖所定之殘障特別
    扣除額金額，不一定能補足因殘障所增加之生活必要費用，
    惟基於立法政策及稅捐稽徵技術之考量，依上開說明，現行
    法制以殘障特別扣除額作為保障殘障人士之規定，尚難謂有
    違實質課稅之平等原則。至納稅義務人或受其扶養親屬收入
    多寡，對社會貢獻如何，均非所得稅法所定之扣除額或免稅
    之審酌項目，依租稅法律主義，自無從加以審酌，核與實質
    課稅之平等原則亦無違。次查行為時所得稅法第17條第1項
    第2款第2目第3小目所定醫藥及生育費之扣除額，以付與公
    立醫院、公務人員保險特約醫院、勞工保險特約醫療院、所
    ，或經財政部認定其會計紀錄完備正確之醫院者為限。又財
    政部85年10月9日台財稅第851917780號函釋，對於護理之家
    機構及居家護理機構之醫療費，以依法立案之公立單位，或
    與全民健康保險具有特約關係者，由納稅義務人檢附該機構
    出具之收費收據及醫師診斷證明書，始得扣除。此種舉證之
    限制，係因醫療費用自應由醫療院所出具收費收據及診斷證
    明，作為支出之憑據，而公立或公保、勞保、健保特約醫院
    會計制度較健全，其出具之單據自較屬可信，稅捐機關為達
    到其對全體納稅義務人之所得稅稽徵之目的，此種規定自屬
    合理且必要，尚無違背比例原則，亦與平等原則無涉。從而
    上訴意旨猶以：原審認定上訴人申報之外籍監護工費，非以
    依法立案之公立單位或全民健保具有特約關係者所開立之收
    據，不得適用所得稅法第17條第1項第2款第2目第3小目之規
    定，顯已牴觸憲法平等原則。雖所得稅法未有明確規定私人
    居家看護或非公立單位所提供之醫療是否列入所得稅扣除額
    內，但其係立法者衡量上開性質之差異及其他相關因素所為
    之不同規定，屬立法自由形成之範疇，並無法得出排除同為
    殘障人士卻因公私立單位或有無健保相關給付之差別，而有
    實質上不同待遇之結論，足見財政部85年10月9日台財稅第8
    51917780號函釋顯已違反平等原則，而原審漏未基於實質審
    查之原則，不僅有擴大系爭函釋之適用範圍，亦與所得稅法
    第17條第1項第2款第2目第3小目之立法精神有違等語，指責
    原判決違誤，依上開說明，無非係其一己法律上歧異之見解
    ，尚難遽謂原判決有適用法規錯誤之違背法令情事。綜上；
    原審斟酌全辯論意旨及調查證據之結果，將此部分原決定及
    原處分均予維持，駁回上訴人之訴，核無違誤。上訴論旨，
    指摘原判決違誤，求予廢棄，難認有理由，應予駁回。
六、據上論結，本件上訴為無理由，爰依行政訴訟法第255條第1
    項、第98條第3項前段，判決如主文。
中　　華　　民　　國　　96　　年　　4　　 月　　18　　日
                  第一庭審判長法  官　高　啟　燦
                              法  官  黃　璽　君
                              法  官　廖　宏　明
                              法  官　楊　惠　欽
                              法  官　林　樹　埔
以  上  正  本  證  明  與  原  本  無  異
中　　華　　民　　國　　96　　年　　4　　 月　　18　　日
　　　　　　　　　　　　　　　書記官　彭　秀　玲
